【裁判字號】    88,上,355
【裁判日期】    890524
【裁判案由】    第三人異議之訴
【裁判全文】
臺灣高等法院高雄分院民事判決  八十八年度上字第三五五號
      上  訴  人  甲○○
      訴訟代理人  楊四海律師
      被  上訴人  乙○○      .
      訴訟代理人  石宜琳律師
右當事人間第三人異議之訴事件，上訴人對於中華民國八十八年六月十日臺灣屏東地
方法院八十二年訴字第二九三號第一審判決提起上訴，本院判決如左：
      主      文
原判決除確定部分外廢棄。
右廢棄部分，被上訴人在第一審之訴駁回。
第一、二審訴訟費用（確定部分除外）由被上訴人負擔。
      事      實
甲、上訴人部分：
  一、聲明：求為判決：
    (一)原判決關於上訴人敗訴部分廢棄。
    (二)右廢棄部分被上訴人在第一審之訴駁回。
    (三)第一、二審訴訟費用，由被上訴人負擔。
  二、陳述：除與原判決書記載相同者，予以引用外，補稱：
    (一)證人陳新傳在台灣高雄地方法院八十二年度訴字第四九八七號判決中曾證稱，
      被上訴人之系爭所有權狀及印鑑章，係分別由被上訴人及其妻親拿給其子簡進
      取，足證被上訴人事先應有同意並授權其子簡進取設定係爭抵押權，被上訴人
      既有事先授權其子辦理本件系爭案件，則依民法第一０三條，被上訴人自應負
      債務人兼義務人之責。
    (二)次查被上訴人所有坐落屏東縣萬丹鄉○○段第一八九一地號土地既其上之房屋
      ，均分別設有上訴人甲○○第一順位抵押權、訴外人王進興第二順位抵押權、
      洪夏銘第三順位抵押權，而訴外人王進興之第二順位抵押權亦已於八十一年八
      月二十七日，因所擔保之債權受清償而塗銷登記，此有土地及建物登記簿影本
      存卷可稽，於此倘訴外人王進興之第二順位抵押權係經被上訴人同意設定時，
      何以被上訴人未發現前後之第一、三順位抵押權之係未經其同意而設定？如該
      第二順位之抵押權亦為未經被上訴人同意而設定，何以被上訴人未列該抵押權
      人為刑事偽造文書案件之共同被告，被上訴人並未能自圓其說，是其言係因其
      子簡進取竊取其印鑑章及證明書、所有權狀而擅為抵押權之設定，實不可採信
      。
    (三)按欲主張表現代理之法律關係，須本人有表現之事實，致使第三人信該他人有
      代理權之存在，且須該第三人有本人應負表現代理責任之主張，最高法院六十
      台上第一一三０號判例著有明文。查依原審所附卷宗被上訴人曾於七十九年七
      月間及八十二年一月間申請就其印鑑章辦理變更登記，由此可見被上訴人平素
      對印鑑章之保管甚為謹慎，豈有自八十年十月間至八十一年十二月止，反而對
      新登記未久之印鑑章及係爭土地所有權狀之保管疏於注意，進而被竊取盜用，
      而受數次不實之抵押權設定之理，故被上訴人此物摁之供數甚難令人採信。故
      依前述前述證人陳新傳之證言及上述之事實，被上訴人亦應依上開最高法院之
      判例負授權人之責任，原審法院之認定顯有錯誤。
    (四)退步言，縱簡進取係竊取被上訴人之印鑑章、印鑑證明、而就被上訴人財產為
      侵權行為，被上訴人就印鑑章等證明既應注意而不為必要之保管注意，顯有過
      失，兩者同為侵害上訴人之債權，參照最高法院二十二上字第二四三七號判決
      可知，故被上訴人仍應依民法第一百八十四條、第一百八十五條共同負連帶損
      害賠償責任。
    (五)再者，被上訴人於起訴狀聲明第二項中，雖有確認權利價值新台幣（以下同）
      二百萬元之抵押權設定關係不存在之聲明，惟被上訴人訴訟代理人已於八十二
      年十二月十七日請求撤回該確認部分，並經記明筆錄；詎被上訴人卻又於八十
      七年十一月二十日辯論意旨狀中又為訴之追加確認二百萬元抵押權不存在，此
      部份亦經上訴人之訴訟代理人聲明不同意訴之追加記明筆錄在卷，原審對此部
      份逕漏而不審而遽為確認部分之判決，亦有違誤。
乙、被上訴人部分：
  一、聲明：求為判決：
    (一)上訴駁回。
    (二)第二審訴訟費用、由上訴人負擔。
  二、陳述：除與原判決書記載相同者，予以引用外，補稱：
    (一)證人陳新傳雖曾證稱「簡進取曾告知他所有權狀及印鑑章為伊母親及父親合拿
      給伊。」然此亦僅為簡進取所告知，究非被上訴人所親口告知上訴人或陳新傳
      ，簡進取所言是否真實本屬可議，再者簡進取竊取被上訴人印鑑章、土地所有
      權狀及偽造被上訴人文書既經有罪判決確定，更可知簡進取當時所言並非真實
      ，更不足認定被上訴人已同意或授與代理權與簡進取為借款及設定抵押權之行
      為。
    (二)再者倘被上訴人確同意簡進取就上開房地向上訴人設定抵押，何以簡進取未偕
      同上訴人等至被上訴人處看房子，俾向上訴人或其妻說明來意，確僅由楊傳代
      同上訴人前去，於此時有悖常情。
    (三)縱陳新傳曾同上訴人至被上訴人處看房子，雖被上訴人妻在場，若被上訴人同
      意設定抵押貸款，何以陳某及上訴人未向被上訴人之妻說明來意或求證是否同
      意設定抵押之事實；縱當時被上訴人在場，然設定抵押權貸款並非夫妻間可互
      為代理之日常事務，故就本案而言，被上訴人之妻亦不能認為係被上訴人之代
      理人，進而認被上訴人已同意為抵押借款。
    (四)被上訴人雖與簡進取為父子，並曾借款予其經營生意，然此皆由被上訴人親自
      為之，並無授權簡進取辦理，故縱被上訴人曾提供土地設定抵押供簡進取貸款
      之用，亦不能逕為推論本案被上訴人有同意為貸款抵押，更不能因此質疑被上
      訴人否認同意簡進取之行為係共同詐取財物，故上訴人主張有民法第一百零三
      條之適用並無理由。
    (五)上訴人主張被上訴人曾設定抵押權與訴外人王進興、洪夏銘，然就事實而言此
      與被上訴人是否有否同意或授權簡進取設定抵押權與上訴人並無關聯。
    (六)民法第一百六十九條之適用，乃為保護交易安全而設，故本人就他人以其名義
      與第三人所為之代理行為，應負授權人責任者，須以他人所為之代理行為，係
      在其曾經表示授與他人代理權之範圍內為其前提要件，或本人有表現之事實，
      足始第三人信該他人有代理權之請求存在，最高法院四十年台上第一二八一號
      、六十台上第二一三０號判例著有明文；被上訴人系爭之土地權狀、印鑑證明
      、印鑑章均由自己保管，簡進取所以取得而為抵押權設定者乃向上訴人所竊取
      ，上訴人所稱之授權書係簡進取所偽造，證人代書李文燕、黃文鐘亦皆證稱辦
      理抵押借款時皆未見過被上訴人，被上訴人於知悉簡進取上開無權代理行為，
      亦即提出刑事告訴、表示反對；故依民法第一百六十九條之規定及前開判例之
      意旨，被上訴人既無授與代理權之行為並無表現之事實，又於知悉簡進取無權
      代理之行為後即為提出刑事告訴之反對表示，自不成立表現代理，被上訴人此
      點主張並無理由。
    (七)簡進取竊取被上訴人系爭不動產所有權狀、印鑑章、印鑑證明、及詐欺上訴人
      二百萬元，均屬其個人行為，而與被上訴人無涉，且上訴人對簡進取之上開債
      權並未因此而喪失，簡進取究非侵害上訴人之債權，故上訴人主張被上訴人應
      與簡進取同負民法第一百八十五條共同侵權行為責任，即屬無稽。
    (八)被上訴人雖曾撤回確認抵押權設定關係不存在之聲明，復又追加同一訴之聲明
      ，按於此除依民事訴訟法第二百五十五條第一項但書規定「不礙被告之防禦及
      訴訟之終結」外，上訴人亦已於原審為本案之言詞辯論，依上開法條之規定，
      亦應視為同意變更或追加，況依同法第二百五十六條第五款之規定，被上訴人
      上開之追加亦無須上訴人之同意。
      理      由
一、按訴狀送達後，原告不得將原訴變更或追加他訴。但不甚礙被告之防禦及訴訟之
    終結者，不在此限，民事訴訟法第二百五十五條第一項第七款規定甚明。經查被
    上訴人於起訴狀聲明第二項中，載有確認權利價值二百萬元之抵押權設定關係不
    存在之聲明，而被上訴人於八十二年十二月十七日請求撤回該確認部分，並經記
    明筆錄，被上訴人嗣又於八十七年十一月二十日辯論意旨狀中又為訴之追加確認
    上開二百萬元抵押權不存在，雖經上訴人之訴訟代理人聲明不同意訴之追加，並
    經記明筆錄，惟此部分追加他訴並不甚礙被告之防禦及訴訟之終結，原審就此確
    認部分為判決，依上開規定，並無違誤，合先敘明。
二、被上訴人主張：坐落屏東縣萬丹鄉○○段一八九一地號，地目建，面積○‧○一
    九五公頃土地，暨其上建號一一二號即門牌號碼屏東縣萬丹鄉○○村○○○○路
    一之二十號之本國式鋼筋混凝土三層樓房建物（下稱新鐘段房地），原係被上訴
    人所有，而其並未授權訴外人即其子簡進取處理新鐘段房地，惟簡進取於八十年
    八月間，竟基於意圖為自己不法所有之概括犯意，在屏東縣萬丹鄉香社村茄苳仔
    腳一之二十號被上訴人家中，趁被上訴人不注意之際，竊取被上訴人之印鑑章、
    印鑑證明書（七十七年三月二十二日核發）及新鍾段房地所有權狀，經由不知情
    之訴外人即代書陳新傳向不知情之上訴人甲○○抵押借款二百萬元，簡進取另又
    偽造被上訴人於八十年十月十日授權予簡進取全權處理新鐘段房地抵押設定事項
    之「授權書」，偽造被上訴人之署押，陳新傳於是以被上訴人為抵押債務人名義
    ，於八十年十月十二日向屏東縣屏東地政事務所申請抵押權設定登記，使該管地
    政機關將此不實事項登載職務上作成之文書，足以生損害於被上訴人及地政機關
    對於土地之管理，簡進取因而向甲○○詐欺二百萬元。爰依民法第一百七十條第
    一項之規定，不予承認簡進取上開法律行為、第一百五十三條第一項反對解釋及
    民事訴訟法第二百四十七條之規定，請求確認上訴人甲○○對被上訴人所有新鐘
    段房地於八十年十月十二日向屏東地政事務所所為登記字號屏東字第二六九五七
    號共同擔保二百萬元之抵押權設定登記關係不存在，又依民法第一百七十九條不
    當得利之規定及民法第七百六十七條中段除去妨害請求權之規定，請求上訴人甲
    ○○應塗銷上開抵押權設定登記，及依強制執行法第十五條之規定，請求原審法
    院八十四年度民執字第四五一三號上訴人甲○○與金祥誠間因拍賣抵押物強制執
    行事件，就被上訴人所有新鐘段房地之強制執行程序應予撤銷（被上訴人請求判
    決金祥誠應將新鐘段房地暨坐落屏東縣萬丹鄉○○段一五七九地號土地，均所有
    權全部，於屏東縣屏東地政事務所所為之主登記次序、收件日期、收件字號、登
    記日期、登記原因、所有人名義分別如附表(一)所示之所有權移轉登記應予塗銷、
    請求確認洪夏銘對被上訴人所有上開新鐘段房地於八十一年八月二十五日向屏東
    地政事務所所為屏東字第三一八五三號共同擔保最高限額六百萬元之抵押權設定
    登記關係不存在，洪夏銘應將上開抵押權設定登記塗銷、及請求確認洪夏銘對被
    上訴人所有上開香社段土地於八十二年一月四日向屏東地政事務所所為登記字號
    屏東字第四五○七四號共同擔保二百萬元之抵押權設定登記關係不存在，洪夏銘
    塗銷上開抵押權登記部分，已經確定）。
三、上訴人則以印鑑章、土地所有權狀均屬私人極重要之證章，民間例由私人謹慎妥
    適保管，不易遺失遭竊，本件被上訴人推說連續三次，屢被簡進取竊取權狀、印
    鑑章，甚且包括七十七年七月二十二日之印鑑證明，被上訴人保留舊印鑑證明所
    為何事？實在有違經驗法則，難令人置信，被上訴人顯係以簡進取之刑責解免其
    民事責任。又八十年十月十日簡進取以其及被上訴人為共同債務人向上訴人借款
    二百萬元，並提供新鐘段房地設定二百萬元之抵押權予上訴人時，附有被上訴人
    八十年十月十日之授權書，嗣於八十一年八月二十二日、八十一年十二月三十日
    ，以同一手法，以新鐘段房地及香社段土地為擔保，以被上訴人名義向洪夏銘辦
    理最高限額六百萬元及二百萬元之抵押借款，依民法第一百六十九條規定，被上
    訴人應負表見代理責任。又被上訴人曾於八十年十一月十三日提供新鐘段房地向
    訴外人王進興借款，亦曾以另筆坐落新園鄉○○段一四九地號土地（下稱新洋段
    土地）設定二百五十萬元之抵押權與訴外人林陳素梅，以供簡進取開創事業，是
    被上訴人應對簡進取之行為知之甚詳等語，資為抗辯。
四、被上訴人主張之事實，雖經簡進取於刑事案件及本件審理中陳明在卷，並有被上
    訴人提出之土地登記簿謄本二件、建物登記簿謄本一件、土地建築改良物抵押權
    設定契約書三份、土地建築改良物買賣所有權移轉契約書三份、土地登記申請書
    五份，及臺灣高雄地方法院檢察署檢察官八十二年度偵字第一一三七二號起訴書
    、臺灣高等法院高雄分院八十五年度上更(一)字第一二七號刑事判決各一件為證，
    簡進取因而犯竊盜、行使偽造私文書、使公務員登載不實公文書、詐欺罪，經本
    院以八十五年度上更(一)字第一二七號刑事判決，依共同連續行使偽造私文書罪，
    判處有期徒刑二年確定，金祥誠因而犯行使偽造私文書、使公務員登載不實公文
    書、收受贓物罪，亦經最高法院以八十六年度台上字第四一七九號刑事判決，依
    共同連續行使偽造私文書罪，判處有期徒刑一年六月確定，此經調閱臺灣高雄地
    方法院檢察署檢察官八十二年度偵字第一一三七二號偵查卷宗、臺灣高雄地方法
    院八十二年度訴字第四九七八號、臺灣高等法院高雄分院八十三年度上訴字第二
    九七二號、最高法院八十五年度台上字第一七九五號、臺灣高等法院高雄分院八
    十五年度上更(一)字第一二七號、最高法院八十六年度台上字第四一七九號刑事卷
    宗查證無訛，固堪信為真實。惟查：
  (一)被上訴人所有坐落屏東縣萬丹鄉○○段第一八九一地號土地既其上之房屋，均分
    別設有上訴人甲○○第一順位抵押權、訴外人王進興第二順位抵押權、洪夏銘第
    三順位抵押權，而訴外人王進興之第二順位抵押權亦已於八十一年八月二十七日
    ，因所擔保之債權受清償而塗銷登記，此有土地及建物登記簿影本存卷可稽（見
    原審卷(一)第二０頁），如訴外人王進興之第二順位抵押權係經被上訴人同意設定
    時，何以被上訴人未發現前後之第一、三順位抵押權之係未經其同意而設定？如
    該第二順位之抵押權係未經被上訴人同意而設定，何以被上訴人未列該抵押權人
    王進興為刑事偽造文書案件之共同被告，被上訴人並未能自圓其說，則被上訴人
    所主張係因其子簡進取竊取其印鑑章及證明書、所有權狀而擅為系爭抵押權之設
    定云云，自不足採。
  (二)按由自已之行為表示以代理權授與他人，或知他人表示為其代理人而不為反對之
    表示者，對於第三人應負授權人之責任，民法第一百六十九條定有明文。本件被
    上訴人之子簡進取既曾持上訴人所有權狀、印鑑章、印鑑證明將被上訴人所有系
    爭房地分別設定上訴人甲○○第一順位抵押權、訴外人王進興第二順位抵押權、
    洪夏銘第三順位抵押權，而上開所有權狀、印鑑章、印鑑證明足供設定抵押權之
    用，就外觀而言，自足使第三人相信被上訴人有授與其子簡進取代理權，為保護
    交易之安全，上訴人自應負授權人之責任，則本件被上訴人所主張其子簡進取就
    系爭土地設定抵押權之行為應認無效云云，顯不足採。
五、綜據上述，本件兩造間系爭抵押權設定行為尚非無效，業如前述，從而被上訴人
    依民法第一百七十條第一項之規定，請求確認上訴人對被上訴人所有新鐘段房地
    於八十年十月十二日向屏東地政事務所所為登記字號屏東字第二六九五七號共同
    擔保二百萬元之抵押權設定登記關係不存在，又依民法第一百七十九條不當得利
    之規定及依民法第七百六十七條之規定，請求上訴人應塗銷上開抵押權設定登記
    ，及依強制執行法第十五條之規定，請求准予撤銷上訴人就被上訴人所有新鐘段
    房地所為強制執行程序，均非正當，不應准許，原審就此部分為上訴人敗訴判決
    ，自有未洽，上訴意旨指摘原判決此部分不當，求予廢棄改判，為有理由。
六、本件判決基礎已臻明確，兩造其餘主張及舉證，核與判決無影響，毋庸一一論列
    ，併此敘明。
七、據上論結：本件上訴為有理由，依民事訴訟法第四百五十條、第七十八條，判決
    如主文。
中      華      民      國    八十九    年      五      月    二十四    日
                                      臺灣高等法院高雄分院民事第三庭
~B1審判長法官  王憲義
~B2法      官  張明振
~B3法      官  賴玉山
右為正本係照原本作成。
被上訴人如對本判決上訴，須於判決送達後二十日內向本院提出上訴狀，其未表明上
訴理由者，應於上訴後二十日內向本院提出上訴理由書。
中      華      民      國    八十九    年      五      月    二十五    日
~B法院書記官  邱麗莉
                                                                        Ｇ


司法院資訊處製作；財團法人民間司法改革基金會備份。
